臺灣花蓮地方法院民事判決　九十年度勞簡上字第二號
　　上　訴　人　私立精鍾商業專科學校
　　法定代理人　乙○○
　　被　上訴人　甲○○
右當事人間請求給付薪資事件，上訴人對於中華民國九十年七月十七日本院花蓮簡易
庭九十年度花勞簡字第二號第一審判決提起上訴，本院判決如左：
    主      文
原判決關於命上訴人給付超過新臺幣肆拾肆萬仟壹佰柒拾柒元部分，及該部分利息
與假執行之宣告均廢棄。前開廢棄部分被上訴人在第一審之訴及假執行之聲請均駁回
。（即上訴人應給付被上訴人新臺幣肆拾肆萬仟壹佰柒拾柒元，及自民國九十年二
月二十三日起至清償日止，按週年利率百分之五計算之利息。被上訴人以新臺幣壹拾
伍萬元為被上訴人供擔保後，得假執行；惟上訴人如於假執行程序實施前，以新臺幣
肆拾肆萬仟壹佰柒拾柒元為被上訴人預供擔保後，得免為假執行。）
其餘上訴駁回。
第二審訴訟費用，由上訴人負擔。
    事      實
甲、上訴人方面：
  一、聲明：
    (一)原判決不利於上訴人部分廢棄。
    (二)右廢棄部分，駁回被上訴人於第一審之訴及假執行之聲請。
  二、陳述：除與原審判決書所載者相同茲予引用外，補稱：
    (一)被上訴人前應聘擔任專任副教授一職時，即親筆立有一紙同意書，載明：「茲
      因貴校在創校階段，請予以降格講師待遇發薪，並願與校方合作無憾，此致精
      鍾商專。副教授甲○○敬啟，民國八十五年八月一日」等語，從而，上訴人對
      於被上訴人以講師待遇及給薪一節，係出於被上訴人上揭同意，洵無不合。至
      被上訴人於八十五學年度起受聘，嗣於八十六及八十七年度既係「續聘」而來
      ，則被上訴人於上訴人學校繼續任教期間，在其「副教授」之級別未有變動前
      ，就上訴人仍以講師待遇及給薪一節，參酌被上訴人於當年領薪而明知上情後
      亦未為反對表示之事實，堪認此合於被上訴人簽立同意書時之真意，亦無不合
      ，豈有任由被上訴人事後片面翻悔之理。從而，被上訴人逾數年後始主張其薪
      資等有短少云云，即無足採。
    (二)被上訴人主張上訴人未給付八十七學年度之一個半月年終獎金一節，惟其上開
      請求發給年終獎金之依據何在，被上訴人全未提出依據並舉證以實其說，自不
      應准許之。且被上訴人前向鈞院另案請求上訴人應給付八十五年及八十六兩學
      年度各一個半月之年終獎金，揆其此項主張業經鈞院八十七年度勞訴字第四號
      判決敗訴確定在案，茲被上訴人對上開判決結果既未聲明不服，堪認被上訴人
      亦自認其此項請求為無理由。至被上訴人於本件請求上訴人應給付其八十七學
      年度之一個半月年終獎金一節，惟其既未能另提出請求之依據，恣意應駁回其
      此部分主張。雖被上訴人另以鈞院八十七年度訴字第二八四號之判決結果為其
      請求年終獎金之依據，然該另案判決並無拘束鈞院之效力，附此敘明。
    (三)被上訴人又主張依雙方協議，上訴人有發放一個半月年終獎金之義務，並提出
      所謂之「雙方協議」為據，惟觀諸該協議書，乃上訴人之教師會於八十六年六
      月三十日寄給上訴人之信函，從形式以觀，此乃教師會之單方表示，尚非雙方
      協議可擬，且查上函之附件一、二，協議結果與草聘約均未經上訴人之簽認，
      尤有進者，本件被上訴人於上函後之八十六、八十七兩學年度與上訴人之聘書
      內容，仍同於八十五學年度之聘書，並非改採如上函附件二之聘約內容，堪認
      被上訴人所提出之協議書、教師會函及其附件，並無拘束上訴人之效力，兩造
      之權利義務仍應依聘書之內容為據。縱認該協議書有拘束力，則八十七年度之
      年終獎金亦應依協議之內容按公立學校百分之九十五計算，而非全額給付。
    (四)末查，上訴人於一審就被上訴人請求補付薪資年終獎金，已具狀爭執辯稱：「
      何況原告係自願領取每月新臺幣（下同）四萬六千九百四十九元之薪資，自不
      能事後請求補發所未差額。另有關年終獎金，並非強制應予發給，原告自不能
      對被告有所請求。再者，原告於八十七學年度中，若有應領取之鐘點費，被告
      均已給付，原告亦不能事後再行請求發給」等語，從而，被上訴人稱上訴人於
      一審就其主張上開各情從未爭執，依法應視同自認云云，容有誤會，並此陳明
      。
  三、證據：援用原審之立證方法，並補提(一)臺灣花蓮地方法院八十七年度勞訴字第
      四號民事判決一份、(二)同意書影本一紙。
乙、被上訴人方面：
  一、聲明：駁回上訴。
  二、陳述：除與原審判決書所載者相同茲予引用外，補稱：
    (一)有關上訴人所稱應以講師資格支薪予被上訴人乙節，業為被上訴人請求上訴人
      給付八十五及八十六年度之薪津差額時，已為鈞院八十七年度勞訴字第四號判
      決所認定，所稱應以講師資格支薪予被上訴人，核無理由。而有關年終獎金之
      核發，亦為鈞院八十年度訴字第二八四號民事確定判決所是認。是以，上訴人
      之上訴理由，均為鈞院上開判決所否認，上訴人仍執為上訴理由，核無理由。
    (二)另查，當事人對於他造主張之事實，於言詞辯論時不爭執者，視同自認，此為
      民事訴訟法第二百八十條第一項所明訂。經查，上訴人於原審從未就「應以講
      師支薪」及「年終獎金應不予核發」者為抗辯，並爭執被上訴人所陳，而僅以
      被上訴人仍積欠上訴人五萬一千一百六十八元，為爭執之事項並主張抵銷，是
      上訴人再執前揭所陳而為本件上訴，並無理由，應駁回其上訴。
  三、證據：援用原審之立證方法，並補提臺灣花蓮地方法院八十七年度訴字第二八
      四號民事判決影本一份。
    理      由
一、被上訴人於原審起訴主張自八十五年八月一日起擔任上訴人之專任副教授，每月
    薪資（含研究費）為七萬二千九百七十五元，自八十七年起因任職滿二年，奉點
    加一級後，每月薪資（含研究費）調為七萬三千八百九十元，詎上訴人於八十七
    學年度每月僅給付四萬六千九百四十九元，短少二萬六千九百四十一元，總計一
    年短少三十二萬三千二百九十二元，另上訴人亦未給付一個半月之年終獎金十一
    萬零八百三十五元。又專任副教授每週之上課時數為十小時，上訴人於八十七學
    年度要求被上訴人每週上課十二小時，每月達八小時，依副教授之鐘點費每小時
    六百八十五元計算，每月共為五千四百八十元，總計一年達六萬五千七百六十元
    ，合計為四十九萬九千八百八十七元，爰依據僱傭契約之法律關係請求上訴人給
    付上開金額及遲延利息，併陳明願供擔保請求宣告假執行。上訴人則辯稱被上訴
    人於八十五學年度進入學校時，已立下同意書，雖以專任副教授之資格聘任之，
    但以講師之待遇給薪，是以自八十五至八十七學年度，被上訴人之等級均為專任
    副教授，即有該同意書之適用而應以講師之待遇給薪。此外，年終獎金之發放應
    有其依據，被上訴人雖提出協議書以證明得請求年終獎金，然該協議書並未經上
    訴人簽認，且於該協議書之後之八十六、八十七學年度聘書，亦未採取該協議書
    之草擬聘書內容，顯見上訴人並不受該協議書之拘束，因此，被上訴人並無請求
    給付年終獎金之依據；縱認得請求年終獎金，亦應依據該協議書所載八十七學年
    度之年終獎金應比照公立學校標準之百分之九十五計算。又上訴人對於被上訴人
    尚有五萬一千一百六十八元之債權，於此併主張抵銷等語。
二、被上訴人主張其自八十五學年度是八十七學年度以副教授之資格於上訴人任教，
    每月薪資（含研究費）應為七萬三千八百九十元，詎上訴人於八十七學年度每月
    僅給付四萬六千九百四十九元；另上訴人亦未給付一個半月之年終獎金。又專任
    副教授每週之上課時數為十小時，上訴人於八十七學年度要求被上訴人每週上課
    十二小時，每月超過八小時等情，業據其於原審提出與所述相符之教職員待遇標
    準表、薪資通知單、課程表、離職證明書為證，上訴人對於被上訴人之任職、薪
    資計算標準、上課時數，以及已經給付之薪資數額等事實並無爭執，自堪信被上
    訴人之主張為真實。惟上訴人另辯稱被上訴人雖為專任副教授之資格，但於八十
    五年八月一日曾立下同意書，願意以講師之待遇發薪，因此，八十七學年度之待
    遇亦應以講師之待遇發薪：而年終獎金並無發放之依據，縱認應依據被上訴人所
    提出之協議書發放，亦應依照公立學校九五折計算發放，而非全額給付。是以，
    本件應審酌之重點即為八十五學年度所簽立之同意書效力是否即於八十七學年度
    之給薪方式，以及被上訴人是否有請求給付年終獎金之權利，及其金額為何。
三、查被上訴人於八十五年八月一日曾簽立同意書，其內容為「茲因貴校再創校階段
    ，請予以降格講師待遇發薪，並願與校方合作無憾」等語，此有上訴人提出之同
    意書，在卷可稽，而被上訴人亦不否認其真正，惟辯稱該同意書之效力僅限於八
    十五年度，而不及於八十七年度。按解釋意思表示，應探求當事人之真意，不得
    拘泥於所用之辭句，民法第九十八條定有明文。又按解釋當事人之契約，應以當
    事人立約當時之真意為準，而真意何在，又應以過去事實及其他一切證據資料為
    斷定之標準，不能拘泥文字致失真意，最高法院著有三十九年台上字第一０五三
    號判例，可資參照。參酌上開之同意書，其內容乃載明在上訴人創校階段願意以
    講師待遇發薪，而未記載其適用期間，亦未載明是否於被上訴人擔任專任副教授
    時均適用之；且兩造並不爭執上訴人對於其教師乃採一年一聘，每年皆發給新的
    聘書，是以，上訴人對於被上訴人之聘用既係採一年一聘之方式為之，則探究當
    事人之真意，應認該同意書之效力，亦隨其簽訂之年度決定其效力期間。而該同
    意書既係於八十五年八月一日所簽訂，與聘書所定聘用期間相配合之下，應即認
    該同意書之效力僅及於八十五年度聘書所定之期間，而不及於八十七學年度，如
    上訴人認為對於被上訴人應續以講師之待遇發薪，應即於每年續聘時重新簽訂同
    意書，而不得執八十五年度之同意書決定八十七學年度之發薪方式。是以，上訴
    人辯稱應依據該同意書之內容決定八十七學年度之給薪方式亦應比照講師之待遇
    云云，難認有據，不應採信。
四、次查，被上訴人主張上訴人應給付八十七學年度之一個半月薪資之年終獎金，業
    據其提出私立精鍾商業專科學校教師會鍾教會字第００三號函為證，其函文內容
    略以：「主旨：函送本會與校方對於學校制度與聘約事宜之決議。說明：一、本
    會在教育部技職司司長吳清基先生及陳立委永興先生協助下，於六月二十七日與
    校方對於學校制度及聘約事實達成具體協議。二、協議結果如附件(一)」；而其協
    議內容第六點即記載：「薪資（本俸加研究費）、年終獎金及導師費，八十六學
    年度為比照公立學校標準之九折，八十七學年度為九五折、八十八學年度達公立
    學校之標準。」此有該函文及附件，在卷可參。而上訴人雖辯稱校方並無此一資
    料，且八十六、八十七學年度之聘書並未改採該協議內容之新聘約，是以，上訴
    人應不受該協議之拘束，再者，聘約中亦無約定應給付年終獎金，是以，自無庸
    給付年終獎金云云。然查，上訴人於本院審理時自認其八十七學年度教師薪級表
    已完全與公立學校相同（見本院卷第九三頁），已與其辯稱未改變聘約內容一節
    ，顯有矛盾；且上訴人並未否認該函文及附件之真實，僅辯稱校方現在已無該函
    文之存檔，則被上訴人所提出之函文及附件，當信為真實，而其內容自足採為本
    件之認定憑據。是以，年終獎金之給付乃屬於當事人契約自由之範圍，則本件既
    已於當事人協議內容當中明訂應給付年終獎金，該協議內容自已成為教師與學校
    聘用契約之一部分，則依據該函文與協議內容，八十七學年度之年終獎金應即比
    照公立學校之標準打九五折計算之。
五、綜合上述，被上訴人主張八十七學年度應依照專任副教授之敘薪方式給付薪資，
    為有理由，則其主張上訴人於八十七學年度每月薪資短發二萬六千九百四十一元
    ，總計一年短少三十二萬三千二百九十二元，以及其每週上課十二小時，超過專
    任副教授每週十小時之規定，亦即每週超時二小時，每月即達八小時，依副教授
    之鐘點費每小時六百八十五元計算，每月共為五千四百八十元，總計一年達六萬
    五千七百六十元，以上二者合計三十八萬九千零五十二元，為有理由，應予准許
    。至於被上訴人主張上訴人應給付年終獎金，固有理由，然其僅得依據上開協議
    之內容請求比照公立學校之標準打九五折給付年終獎金，而公立學校發放年終獎
    金之數額為一個半月之薪資總額，此為兩造所不爭之事實，從而，被上訴人請求
    上訴人給付年終獎金十萬五千二百九十三元（73890×1.5×0.95＝105293，小數
    點以下四捨五入）為有理由，超過此部分之請求，則無理由，不應准許。是被上
    訴人得請求上訴人給付四十九萬四千三百四十五元，惟上訴人另有對於被上訴人
    之債權五萬一千一百六十八元，併主張抵銷，而被上訴人對於此部分並無爭執，
    則經抵銷之結果，被上訴人尚得請求上訴人給付四十四萬三千一百七十七元。
六、從而，被上訴人依據僱傭契約之法律關係，請求上訴人給付四十四萬三千一百七
    十七元及自起訴狀繕本送達翌日即九十年二月二十三日起至清償日止，按週年利
    率百分之五計算之利息，為有理由，自應予准許，此部分原審認定，並無違誤。
    超過此部分之請求（指年終獎金應以百分之九十五計算部分）被上訴人之請求則
    無理由，上訴意旨就此部分指摘原判決不當，求予廢棄改判，為有理由。又上開
    應准許被上訴人部分，原審判命上訴人給付，並為假執行之宣告，核無違誤，上
    訴意指就此部分仍執陳詞指摘原判決不當，求予廢棄改判，為無理由，應駁回其
    上訴。至於上訴有理由部分，該部分原審所為假執行之宣告，當予廢棄改判。又
    因上訴有理由部分，僅佔上訴利益百分之一，就訴訟費用當不至於發生影響，故
    仍維持第一審訴訟費用之分擔，並宣告第二審訴訟費用由上訴人負擔，附此敘明
    。
七、據上論結，本件上訴為一部有理由，一部無理由，依民事訴訟法第四百三十六條
    之一第三項、第四百五十條、第四百四十九條第一項、第七十九條但書，判決如
    主文。
中　　　華　　　民　　　國　　九十一　　年　　　六　　　月　　 十六　　 日
                            臺灣花蓮地方法院民事庭
~B審判長法官　陳心弘
~B法　　　官　郝燮戈
~B法　　　官　余明賢
右正本証明與原本無異。
本件不得上訴。
~B法院書記官　林香君
中　　　華　　　民　　　國　　九十一　　年　　　六　　　月　　二十一　　日
